臺灣高等法院刑事判決
109年度上易字第2520號
上  訴  人  
即  被  告  賴明煥
            林淑娟
上列上訴人因侵占案件，不服臺灣宜蘭地方法院109年度易字第4
36號，中華民國109年10月22日第一審判決（起訴案號：臺灣宜
蘭地方檢察署109年度偵字第1695號），提起上訴，本院判決如
下：
    主  文
原判決撤銷。
賴明煥、林淑娟共同犯侵占罪，各處拘役參拾日，如易科罰金，
均以新臺幣壹仟元折算壹日。
賴明煥未扣案之犯罪所得新臺幣肆萬參仟伍佰元沒收，於全部或
一部不能沒收或不宜執行沒收時，追徵其價額。
    犯罪事實
一、賴明煥、林淑娟係夫妻，共同在網路上之臉書銷售物品。民
    國107年1月間，賴明煥、林淑娟共同向諶怡靜借用8只玉鐲
    子，作為在臉書銷售物品開直播時展示所用，均明知如有願
    意購買該8只鐲子者，除需出價超過諶怡靜所標示之底價外
    ，並需經諶怡靜之同意，方可以出售。詎二人因缺錢，竟共
    同基於意圖為自己不法所有之犯意聯絡，於107年4月間，將
    所借用前揭諶怡靜所有8只鐲子中之一個，易持有為所有予
    以侵占後，在臉書上以新臺幣(下同) 5萬8千元賣給網路上
    自稱「吳須明」，真實姓名為黃智賢之人。並於同年7月間
    收受黃智賢貨款後，即將該只玉鐲子寄交黃智賢。嗣於107
    年6月間，2人經諶怡靜索討上開8只玉鐲子時，僅歸還另7只
    玉鐲子，並向諶怡靜謊稱「有一只拿去打證(國際證書)，所
    以只還7只」云云。嗣於107年7月間，諶怡靜在臉書上看到
    黃智賢展示購得之前揭玉鐲，經詢問黃智賢後，始知賴明煥
    、林淑娟侵占上揭玉鐲變賣，而報警查悉上情。
二、案經諶怡靜訴請新北市政府警察局海山分局移請臺灣宜蘭地
    方檢察署檢察官偵查起訴。
    理  由
壹、證據能力
　　按被告以外之人於審判外之言詞或書面陳述，除法律有規定
    者外，不得作為證據。惟按被告以外之人，於審判外之陳述
    ，雖不符刑事訴訟法第159 條之1 至第159 條之4 之規定，
    而經當事人於審判程序同意作為證據，法院審酌該言詞陳述
    或書面陳述作成時之情況，認為適當者亦得為證據。又當事
    人、代理人或辯護人於法院調查證據時，知有第159條第1項
    不得為證據之情形，而未於言詞辯論終結前聲明異議者，視
    為有前項之同意。刑事訴訟法第159 條之5 第1 項、第2項
    定有明文。本案所涉被告以外之人於審判外所為之陳述及所
    製作之文書，檢察官、被告賴明煥、林淑娟均未於言詞辯論
    終結前聲明異議，爭執其證據能力，且本院審酌結果，認該
    證據資料製作時之情況，尚無違法不當及證明力明顯過低之
    瑕疵，以之作為證據應屬適當，依上開規定，認該等供述證
    據均具證據能力。又卷內之文書證據，亦無刑事訴訟法第15
    9條之4 之顯有不可信之情況與不得作為證據之情形，本院
    審酌上開證據資料製作時之情況，尚無違法不當及證明力明
    顯過低之瑕疵，亦認為以之作為證據應屬適當，是依刑事訴
    訟法第159 條至第159 條之5 規定，所引用之卷證所有證據
    ，如下揭所示均有證據能力，合先敘明。
貳、認定犯罪事實所憑證據及理由
　　訊據被告賴明煥、林淑娟（下簡稱被告2人）均否認有前揭
    共同侵占之犯行，均辯稱：伊當初與告訴人諶怡靜講是手鐲
    寄給伊，伊會用來展示用，如果客人要的話，價錢談好之後
    會賣掉，告訴人在寄過來時就已經把手鐲標價了，只要不低
    於告訴人標的價格就可以賣掉，這是伊與告訴人之間的約定
    ，並不是僅借伊展示而已，告訴人標價是2萬元，賣掉的金
    額都是伊的，伊只要回給告訴人2萬元，伊賣掉當時沒有馬
    上還錢給告訴人，因為告訴人有另外借伊一筆錢，伊與告訴
    人在協商如何還錢時，告訴人說要把手鐲賣掉的錢還給她，
    伊已經還了，伊與告訴人沒有簽立書面契約，都是透過臉書
    聯絡，伊無法證明是告訴人同意伊賣云云。經查：
一、被告2人於前揭時地將告訴人寄放展示之前揭玉鐲子一只，
    在臉書上以5萬8千元賣予黃智賢，並於同年7月間黃智賢付
    款完畢後，將該只玉鐲子寄交黃智賢等情，為被告2人所不
    否認，且據證人黃智賢於原審審理中結證屬實(參見原審卷
    第64-65頁)，此部分之事實首堪認定。
二、告訴人諶怡靜於原審審理中證稱：「(問：賴明煥的太太林
    淑娟有沒有參與跟你借手鐲或是盜賣手鐲的事情？)因為我
    知道他們盜賣我的手鐲的時候我非常生氣，有用FB問過林淑
    娟，他說他跟賴明煥做的事情他們都會負責，但是後來林淑
    娟就封鎖我了。」、「(問：當你發現手鐲被盜賣的時候第
    一個發現的是林淑娟還是賴明煥？)我先聯絡賴明煥，他回
    答我說他不知道手鐲被賣掉，他說問他太太，拖了2天才跟
    我說，後來有跟林淑娟聯絡，林淑娟有跟我道歉說手鐲賣掉
    了，他會負責任。」、「(問：你在跟林淑娟聯絡手鐲被盜
    賣的事情的時候，林淑娟就已經知道這個手鐲並沒有委託寄
    賣？)是。」、「(問：林淑娟跟你道歉是為了什麼事情道歉
    ？)賴明煥、林淑娟都有跟我道歉，這個過程他們都清楚，
    他們本來都說要跟我好好談，但是到最後都沒有處理。」、
    「(問：林淑娟是否知道這8支手鐲只能展示，如果要賣出要
    經過你的同意？)知道，因為1月份我是跟賴明煥接觸的，之
    後2月開始我也有跟林淑娟接觸，說這個要賣需要我同意。
    」、「(問：你在手鐲上面貼了進價，是不是表示如果賣出
    去的價格超過進價有利潤就可以賣？)不是，還是要經過我
    同意。」等語(參見原審卷第56-57、62-63頁)。參以告訴人
    與被告賴明煥間之通訊對話：被告賴明煥「我知道您很不開
    心，那鐲賣了5.8萬而我卻沒有回給你、但乾媽我真的要跟
    您說聲對不起、因為家裡的經濟真的吃緊我確實有先拿出來
    維持家裡的部分...」、告訴人「從需名的寄賣鐲...你賣掉
    沒跟我說，加上你又說還要處理又拖了3星期，這說好的6萬
    一樣沒還，害我差點跳票..」、被告賴明煥「真的很對不起
    、我真的會盡全力去挽救」。（見偵1126號卷第27頁、第31
    頁、第32頁），核與告訴人指述委託被告2人賣鐲時，有向
    被告2人說出售鐲子後要告知伊，但被告賴明煥並未告知告
    訴人，而先將出售鐲子款項挪作己用等情相合，被告2人辯
    稱：有經過告訴人同意賣鐲子，只是積欠告訴人款項云云，
    顯係避重就輕之詞，不足採信。
三、綜上，本件事證已明，被告2人所辯不足採信，犯行洵堪認
    定。　　
參、論罪
　　核被告2人所為，均係犯刑法第335條第1項之侵占罪。被告2
    人有犯意聯絡及行為分擔，均為共同正犯。按被告行為後，
    刑法第335條第1項，雖業經總統於108年12月25日公布施行
    ，並於同年月27日生效，惟本次修法僅係將罰金數額調整換
    算後予以明定，尚無對被告有利或不利之新舊法比較問題，
    自應適用現行刑法第335條第1項之規定，併予敘明。
肆、撤銷原判決之理由
　　原審以被告2人犯罪事證明確，予以論罪科刑，固非無見。
    惟被告2人於本院宣判前，業已與告訴人以43500元達成和解
    ，並已返還部分款項，業據告訴人於本院準備程序中陳稱在
    卷（見本院卷第85頁），原審未及審酌此部分被告2人犯後
    態度予以量刑，容有未洽。被告2人上訴猶執詞否認犯罪，
    並無理由。然原判決既有上述可議之處，即屬無可維持，應
    由本院將原判決撤銷，另為適法判決。
伍、量刑及沒收　　
一、爰以行為人之責任為基礎，審酌被告2人因缺錢，竟將告訴
    人寄賣玉鐲1只侵占入己，出售予他人，造成告訴人財產上
    損失，惟考量被告2人家庭經濟狀況為勉持，且2人出售玉鐲
    之得款為5萬8千元，並已與告訴人達成和解，賠償部分款項
    等一切情狀，分別量處如主文第2項所示之刑，並均諭知易
    科罰金之折算標準。
二、按犯罪所得，屬於犯罪行為人者，沒收之。但有特別規定者
    ，依其規定。又犯罪所得，包括違法行為所得、其變得之物
    或財產上利益及其孳息。刑法第38條之1第1項、第4項定有
    明文。宣告前二條之沒收或追徵，有過苛之虞、欠缺刑法上
    之重要性、犯罪所得價值低微，或為維持受宣告人生活條件
    之必要者，得不宣告或酌減之。刑法第38條之2第2項定有明
    文。另二人以上共同犯罪，關於犯罪所得之沒收或追徵，應
    就各人所分得者為之。而所謂各人「所分得」，係指各人對
    犯罪所得有事實上之處分權限，於成員內部對犯罪所得分配
    明確者，應依各人分得之數諭知沒收。最高法院109年度台
    上字第963號判決可資參照。查被告2人侵占告訴人之前揭玉
    鐲1只後，出售予他人所得之價款為5萬8千元，為被告2人所
    自承，並經證人黃智賢結證屬實，而得款均由被告賴明煥所
    支配，業據被告賴明煥於本院供承在卷（見本院卷第116頁
    ）。而於本院辯論終結前，被告2人業已與告訴人以43,500
    元達成和解，本院認若仍宣告沒收5萬8千元有過苛之虞，揆
    諸前揭法條及判決，對被告賴明煥併予宣告沒收金額如主文
    第3項所示，並依刑法第38條之1第3項之規定，諭知於全部
    或一部不能沒收或不宜執行沒收時，追徵其價額。至被告2
    人若之後履行和解條件時，依照刑法第38條之1第5項「犯罪
    所得已實際合法發還被害人者，不予宣告沒收或追徵。」之
    法理，業已返還告訴人部分，不予執行沒收，併此敘明。
據上論斷，應依刑事訴訟法第369條第1項前段、第364條、第299
條第1項前段，判決如主文。
本案經檢察官吳志成提起公訴，檢察官劉斐玲到庭執行職務。
中　　華　　民　　國　　110 　年　　5 　　月　　26　　日
                  刑事第八庭    審判長法　官  陳世宗
                                      法　官  吳勇毅
                                      法　官  呂寧莉
以上正本證明與原本無異。
不得上訴。
                                      書記官  賴資旻
中　　華　　民　　國　　110 　年　　5 　　月　　26　　日
附錄：本案論罪科刑法條全文　　　　　　　　　　　　
中華民國刑法第335條第1項
意圖為自己或第三人不法之所有，而侵占自己持有他人之物者，
處5年以下有期徒刑、拘役或科或併科3萬元以下罰金。